【裁判字號】    97,易,2275
【裁判日期】    980216
【裁判案由】    詐欺
【裁判全文】
臺灣板橋地方法院刑事判決              97年度易字第2275號
公  訴  人  臺灣板橋地方法院檢察署檢察官
被      告  戊○○
選任辯護人  屠啟文律師
上列被告因詐欺案件，經檢察官提起公訴（97年度偵字第527號）
，本院判決如下：
    主  文
戊○○意圖為自己不法之所有，以詐術使人將本人之物交付，處
有期徒刑壹年肆月，減為有期徒刑捌月；又意圖為自己不法之所
有，以詐術使人將本人之物交付，處有期徒刑捌月。應執行有期
徒刑壹年貳月。
    事  實
一、戊○○與丙○○係朋友關係，因戊○○得知丙○○欲購屋作
    為結婚新房之用，竟萌生為自己不法所有之意圖，本於詐欺
    之犯意，於民國96年3 月間某日，向丙○○佯稱其有房屋數
    幢，可以新臺幣（下同）418 萬元較市價便宜出售其所有位
    於臺北縣蘆洲市○○街299 巷16號1 樓之房屋（下稱系爭房
    屋）作為丙○○之結婚賀禮，惟因欲購買其他房屋及土地，
    故丙○○須先行支付部分買屋之價金，使丙○○誤信為真，
    遂於96年3 月6 日交付200 萬元現金予戊○○，再接續於同
    年3 月19日交付現金10萬元及發票日為96年3 月19日、票面
    金額90萬元、支票號碼為ES0000000 號玉山商業銀行（下稱
    玉山銀行）蘆洲分行之支票1 紙（支票帳號為436-17，下稱
    系爭玉山銀行支票）共100 萬元予戊○○。嗣於96年6 月10
    日，丙○○見戊○○遲未與其簽定系爭房屋之買賣契約，乃
    去電要求戊○○返還上開款項，戊○○遂於96年6 月29日交
    付發票日為96年6 月29日、受款人楊萬清、票面金額150 萬
    元、支票號碼FN0000000 號臺灣中小企業銀行蘆洲分行支票
    （下稱系爭臺灣中小企銀支票）1 紙予丙○○後，戊○○因
    無力支付上開款項，且避免丙○○將上開支票提示兌現，竟
    另基於意圖為自己不法所有之詐欺犯意，旋於96年7 月1 日
    以電話向丙○○誆稱因其子通姦被抓，需以150 萬元作為調
    解，遂請求丙○○返還上開系爭臺灣中小企銀支票，致丙○○陷於錯誤，而將上開臺灣中小企銀支票轉交由戊○○所指
    定之不知情友人己○○○（即洪金蓮）代收以返還予戊○○
    ，己○○○遂再依戊○○之指示將上開支票交予壬○○。詎
    戊○○於丙○○復交付系爭臺灣中小企銀支票予己○○○後
    即避不見面，丙○○因而心生疑慮，經調閱系爭房屋之建物
    謄本後，發覺該屋並非戊○○所有，始悉受騙。
二、案經丙○○訴請臺灣板橋地方法院檢察署檢察官偵查起訴。
    理  由
壹、證據能力之認定
一、按被告以外之人於偵查中向檢察官所為陳述，除顯有不可信
    之情況者外，得為證據，刑事訴訟法第159 條之1 第2 項定
    有明文。偵查中對被告以外之人（包括證人、鑑定人、告訴
    人、被害人及共同被告等）所為之偵查筆錄，或被告以外之
    人向檢察官所提之書面陳述，性質上均屬傳聞證據。惟現階
    段刑事訴訟法規定檢察官代表國家偵查犯罪、實施公訴，依
    法其有訊問被告、證人及鑑定人之權，證人、鑑定人且須具
    結，而實務運作時，檢察官偵查中向被告以外之人所取得之
    陳述，原則上均能遵守法律規定，不致違法取供，其可信度
    極高，職是，被告以外之人前於偵查中已具結而為證述，除
    反對該項供述得具有證據能力之一方，已釋明「顯有不可信
    之情況」之理由外，不宜遽指該證人於偵查中之陳述不具證
    據能力。本件證人丁○○於偵查中檢察官前所為之證述，已
    依法具結，其未曾提及檢察官在偵查時有不法取供之情形，
    且被告、辯護人亦未曾釋明上開證述有何顯不可信之情況，
    再證人丁○○業於本院審理時到庭，並以證人身分具結後接
    受交互詰問，自已保障被告之詰問權，是以，上開證人於偵
    查中之證述，依刑事訴訟法第159 條之1 第2 項之規定，自
    得為證據。
二、次按被告以外之人（包括證人、鑑定人、告訴人、被害人及
    共同被告等）於審判外之陳述雖不符前4 條之規定，而經當
    事人於審判程序同意作為證據，法院審酌該言詞陳述或書面
    陳述作成時之情況，認為適當者，亦得為證據；當事人、代
    理人或辯護人於法院調查證據時，知有第159 條第1 項不得
    為證據之情形，而未於言詞辯論終結前聲明異議者，視為有
    前項之同意，刑事訴訟法第159 條之5 定有明文。立法意旨
    在於傳聞證據未經當事人之反對詰問予以核實，原則上先予
    排除。惟若當事人已放棄反對詰問權，於審判程序中表明同
    意該等傳聞證據可作為證據；或於言詞辯論終結前未聲明異
    議，基於尊重當事人對傳聞證據之處分權，及證據資料愈豐
    富，愈有助於真實發見之理念，且強化言詞辯論主義，使訴
    訟程序得以順暢進行，上開傳聞證據亦均具有證據能力。本
    件證人即告訴人丙○○、證人丁○○、乙○○、己○○○、
    辛○○於檢察事務官前所為之陳述，屬被告以外之人於審判
    判外之陳述，均為傳聞證據，而上開證據，業經本院於審判
    程序時提示並告以要旨，且各經檢察官、被告、辯護人表示
    意見，其等已知上述證據均為傳聞證據，然均未於言詞辯論
    終結前對該等證據表示異議，本院審酌上開證據作成時之情
    狀，並無違法或不當等情形，認為以之作為本案之證據亦屬
    適當，依上開規定，自均具證據能力。
貳、實體方面
一、訊據被告戊○○固坦承曾與告訴人丙○○言及欲出賣房屋予
    丙○○之事實，惟矢口否認有詐欺犯行，辯稱：伊曾於94年
    向丙○○提及出賣臺北縣蘆洲市○○街233 巷21號1 樓之房
    屋，因為伊行動不便，所以沒有帶丙○○去看屋，後來也沒
    有請代書簽立契約，丙○○也沒有拿錢給伊；而支票的部分
    是因為丙○○與丁○○有簽賭的金錢往來，丁○○才會取得
    丙○○系爭玉山銀行支票，與伊並無關係；另外伊因將向楊
    萬清借得之150 萬元再轉借予壬○○，適丙○○來訪，遂託
    丙○○將楊萬清為發票人之系爭臺灣中小企銀150 萬元之支
    票轉交予己○○○，再由己○○○轉交予壬○○，所以過程
    中丙○○曾經手過系爭臺灣中小企銀之支票，但與買賣房屋
    之事並無關係云云。經查：
(一)上開犯罪事實，業據證人即告訴人丙○○於偵訊、本院審理
    時證述：被告因急需用錢，對伊稱要便宜賣伊臺北縣蘆洲市
    ○○街299 巷16號1 樓的房子，並且當作伊的結婚禮物，伊
    先於96年2 月7 日、97年3 月5 日自伊母張高金鳳之帳戶各
    提領100 萬元，並置於農會保管箱內，再於96年3 月6 日，
    伊將農會保管箱內所放現金領出後，在辛○○的車上將裝有
    現金200 萬元之牛皮紙袋交付予戊○○，伊再於96年3 月19
    日將伊於玉山銀行的定存解約，以90萬元的支票及現金10萬
    元用信封裝，直接拿去被告的攤位交付予被告，而被告對於
    簽約之事一再拖延，亦不讓伊去看系爭房屋，迄於96年6 月
    間伊娶妻返臺後，一直向被告催促返還上開款項，被告遂於
    96年6 月29日交付伊150 萬元之支票，伊取得支票後，被告
    復來電稱其子因通姦遭綁，需150 萬元解決此事，伊遂於96
    年7 月1 日星期日晚間將支票交由被告所指定之友人己○○○，伊並請己○○○簽立簽收之字據等語明確（見96年度他
    字第5709號偵查卷第10-11 、41頁、本院卷(二)第75-81 頁）
    ，核與證人辛○○證稱：伊開車搭載被告至農會前面時，丙○○先敲伊的車門，與被告交談後復進入農會，然後丙○○
    又走出農會，拿給被告一包東西，伊不知道那包東西是什麼
    ，但被告曾提及要賣屋予丙○○，作為結婚的新房，所以丙○○要拿錢給被告，後來伊將被告載往八里關渡廟旁的工廠
    等語（見同上他字偵查卷第35、36頁、本院卷(二)第94頁），
    及證人己○○○證稱：因為被告撥電話給伊稱，會有一個張
    先生要拿支票給被告，託伊至伊所開設之樂透彩券行內代為
    收受，被告會再過來拿取該支票，伊遂於晚上8 時許前往彩
    券行後，張先生（指在庭的丙○○）即過來跟伊說被告叫他
    拿支票給伊，因為伊與丙○○並不認識，丙○○遂要求伊簽
    立字據表示伊簽收該支票等語相符（見同上他字偵查卷第15
    頁、本院卷(二)第87-88 頁），並有臺灣郵政股份有限公司（
    已更名為中華郵政股份有限公司）帳號00000000000000號張
    高金鳳帳戶之客戶歷史交易清單1 份、臺北縣蘆州市農會保
    管箱印鑑卡、玉山銀行存摺存款取款憑條、簽發本行支票申
    請書、丙○○玉山銀行存摺內頁影本、系爭玉山銀行支票正
    反面影本、臺北縣蘆洲市○○街299 巷16號建物登記第二類
    謄本在卷可按（見同上他字偵查卷第5 、11-13 、18、33頁
    、本院卷(二)第52頁）。
(二)又依證人丁○○證述：系爭玉山銀行支票是被告交給伊，伊
    並不知情該支票從何而來，係因被告欠伊120 萬元，被告稱
    要還款100 萬元，卻僅於96年3 月22日在臺北縣蘆洲市中原
    市場交付系爭玉山銀行90萬元之支票予伊作為還款，所以伊
    對此事印象深刻，伊與丙○○並不相識，亦無金錢往來關係
    ，是事後因為這張支票才知道被告與丙○○有金錢糾紛等語
    （見97年度偵字第527 號偵查卷第45、48頁、及本院卷(二)第
    96-100頁），並參以永豐商業銀行南蘆洲分行97年3 月19日
    永豐銀南蘆洲分行 (097)字第00007 號函附丁○○開戶資料
    及交易明細表1 份，可知系爭玉山銀行支票提示人丁○○並
    非因與丙○○有賭債或其他金錢借貸關係而取得該支票，是
    被告上開所辯：系爭玉山銀行支票，應係丙○○與丁○○間
    賭債之金錢往來，與伊無關云云，顯係推諉卸責之詞，不足
    採信。
(三)再己○○○受被告之託代為收受系爭臺北中小企銀支票後，
    復依被告指示將支票交予前往彩券行之壬○○等情，亦據證
    人己○○○證稱：被告原稱星期二會來跟伊拿系爭臺北中小
    企銀支票，後來星期一時就有一個男子過來拿票，該男子當
    場撥打電話予被告，被告在電話中跟伊稱票拿給該男子沒有
    關係，伊就把支票交給他等語（見本院卷(二)第88頁），及證
    人壬○○證稱：被告係在伊家樓下賣菜，而丙○○係透過被
    告之關係所認識，系爭臺北中小企銀支票係被告叫伊去彩券
    行拿的，因為被告請伊簽牌，這張150 萬元的支票是要還伊
    的賭金，伊跟被告之間只有賭金的往來等語明確（見本院卷
    (二)第104 頁），並有臺灣中小企業銀行蘆洲分行96年10月5
    日96蘆洲字第1549690187號函附系爭臺灣中小企業銀行支票
    影本及存摺存款存款憑條在卷可參（見同上他字偵查卷第29
    - 30頁），然綜合上情以析，被告既與己○○○同於市場工
    作，且其工作地點又在壬○○住處樓下，何以再須輾轉託無
    地緣關係之丙○○先行轉交支票予己○○○，復指定壬○○
    前往己○○○之彩券行領取該支票，況該支票之金額高達
    150 萬元，如此迂迴轉交無啻增添遺失或侵占等風險，是被
    告所辯係壬○○向其借款而由丙○○輾轉交付等情，核與證
    人丙○○、壬○○上開證述均有所矛盾，復與常理有悖，不
    足採信。
(四)復佐證人即代書乙○○於本院審理時證稱：伊約在96年2 、
    3 月間曾在被告菜市場攤位聽聞被告稱有向丙○○收了一些
    錢，因為要賣房子給弟弟丙○○，她說直接辦理過戶就好，
    無須簽約，丙○○並有100 多萬還沒給她，伊曾問說為何不
    叫丙○○自己貸款，但被告回稱因為是自己人沒有關係等語
    （見本院卷(二)第84頁），經核與證人丙○○上開所述：與被
    告約定價款為418 萬元，已交付被告300 萬元之情節（即仍
    有百餘萬之尾款未為交付）亦為相符，益徵證人丙○○對於
    被告佯以販屋之名而取得價款之指證應非子虛，且被告顯係
    因有大筆資金需求，始以不實之說詞使丙○○交付財物，其
    有不法所有之意圖甚明。
(五)再觀之被告先於96年9 月19日於檢察事務官詢問時供稱：伊
    並沒有拿到丙○○的錢，伊原本係要以520 萬元賣給丙○○
    登記在伊夫吳財火名下位於臺北縣蘆洲市○○街233 巷21號
    1 樓之房屋云云（見同上他字偵查卷第15頁）；惟依證人乙○○於檢察事務官詢問時證稱：當初被告除了房屋要賣予「
    弟弟」（丙○○）外，另有委託伊辦理長安街233 巷房屋增
    貸等語（見同上他字偵查卷第15、16頁），並參以臺北縣蘆
    洲市○○街233 巷21號1 樓之建物登記謄本及被告之蘆洲市
    農會存摺明細，可知被告於96年2 月14日方以臺北縣蘆洲市
    ○○街233 巷21號1 樓之房屋貸得700 萬元，顯係因有資金
    需求而為，是倘依被告上開所辯欲以520 萬元出售長安街
    233 巷21號1 樓之房屋予丙○○，並不足以清償其甫向農會
    所借得之700 萬元，實與一般買賣房屋之情況有違。況且，
    如欲出售該屋，且亦已尋得賣家，則何必委請證人乙○○再
    以該屋辦理增貸。足徵被告所辯，俱與事理有違，不足採信
    。
(六)被告又於96年11月14日於檢察事務官詢問時供稱：伊剛好要
    用錢，遂請丙○○開車載伊和辛○○一起去蘆洲農會領伊的
    錢，領完後就直接回伊市場的攤位云云（見同上他字偵查卷
    第41頁），再於本院審理時改稱：係丙○○要拿金項鍊給伊
    和辛○○看，所以才會一起去農會云云（見本院卷(二)第95頁
    ），惟依被告於96年3 月6 日在蘆洲農會帳戶之存款僅剩
    1,910 元，有被告蘆洲農會存摺影本在卷可參（見同上他字
    卷第46頁），以如此之金額何不逕以提款卡領取即可，無須
    由辛○○、丙○○共同前往農會始得為之，亦無須由丙○○
    代為提出，甚而以牛皮紙袋包裝而交付，是被告就為何前往
    蘆洲農會、如何前往等情均供述不一，更與常情有違，再者
    ，復與證人丙○○、辛○○證述均有所不符，足徵被告上開
    所辯，俱係卸責之詞，殊難採信。
(七)至證人甲○○、庚○○固證述曾透過被告向丁○○投注六合
    彩，惟依其等證詞，至多僅能認定被告、丁○○有簽賭之事
    實，縱使丁○○果係因簽賭之事而與被告有金錢上之往來關
    係，並不足以此推論丙○○有簽賭行為或系爭玉山銀行支票
    係為丙○○簽賭而支付丁○○之賭金，是上開證述內容均與
    本案犯罪事實無關連性，本院無從據此採為對被告有利之認
    定。
(八)綜合上情以析，被告係以佯稱出賣系爭房屋予告訴人丙○○
    以取得買賣價金300 萬元（現金210 萬元及支票90萬元），
    復因丙○○催討而以系爭臺灣中小企銀支票150 萬元交還部
    分價款，另誆稱其子受脅迫使丙○○交付該支票之詐術方式
    ，使丙○○各陷於錯誤而為財物之交付等情至臻明確，被告
    上開所辯，均屬不實，本件事證明確，被告犯行堪以認定。
二、查被告並無賣屋之真意卻佯裝賣屋以騙取告訴人丙○○之買
    賣價金共300 萬元，其後又因丙○○催討訂約而交付系爭臺
    北中小企銀150 萬元支票作為償還部分價金後，再佯稱其子
    遭恐嚇須調解金等語以取回上開支票，均係利用詐術而使丙○○陷於錯誤而為財物之交付，核其所為，係犯刑法第339
    條第1 項之詐欺取財罪。丙○○前後2 次交付300 萬元及
    150 萬元，顯係受被告以不同之說詞各別實施詐術所致，且
    時間亦經相當之間隔，故被告其後所索討之臺灣中小企銀
    150 萬元之支票，應為另行起意甚明，與前所犯騙取300 萬
    元房屋買賣價金之詐欺犯行，因犯意各別，行為互殊，應予
    分論併罰。爰審酌被告為貪圖不法利益，利用與告訴人丙○○間之情誼，先詐欺告訴人房屋價金300 萬元後，復佯以其
    子遭恐嚇為由，反覆騙取其原先所欲償還告訴人之150 萬元
    （告訴人實際受損金額仍為300 萬元），顯見其惡性非輕，
    犯後否認犯行，飾詞狡辯，態度不佳，又於本案偵查中對告
    訴人提起誣告罪之告訴（經檢察官為不起訴處分確定），造
    成司法資源之浪費，且迄今仍未與告訴人和解，及兼衡其智
    識程度、犯罪動機、目的、手段、被害人所受損害等一切情
    狀，分別量處如主文所示之刑。
三、末查本件被告以佯稱賣屋為由使丙○○交付300 萬元之詐欺
    犯行，其犯罪時間係在96年4 月24日以前，所犯為刑法第
    339 條第1 項之罪，合於減刑條件，爰依中華民國九十六年
    罪犯減刑條例第2 條第1 項第3 款之規定，減其刑期二分之
    一，並與被告於96年7 月1 日所犯詐欺罪之宣告刑，定其應
    執行之刑。
據上論斷，應依刑事訴訟法第299 條第1 項前段，刑法第339 條
第1 項、第51條第5 款，刑法施行法第1 條之1 ，中華民國九十
六年罪犯減刑條例第2 條第1 項第3 款、第7 條、第11條，判決
如主文。
本案經檢察官連思藩到庭執行職務。
中    華    民    國    98    年    2     月    16    日
                  刑事第十四庭  審判長法  官  張江澤
                                      法  官  劉景宜
                                      法  官  陳海寧
以上正本證明與原本無異。
如不服本判決，應於判決送達後10日內敘明上訴理由，向本院提
出上訴狀 (應附繕本) ，上訴於臺灣高等法院。其未敘述上訴理
由者，應於上訴期間屆滿後20日內向本院補提理由書「切勿逕送
上級法院」。
                                      書記官  潘佳欣
中    華    民    國    98    年    2     月    16    日
附錄本案論罪科刑法條全文：
刑法第339條第1項：
意圖為自己或第三人不法之所有，以詐術使人將本人或第三人之
物交付者，處 5 年以下有期徒刑、拘役或科或併科 1,000 元以
下罰金。


司法院資訊處製作；財團法人民間司法改革基金會備份。
